【裁判字號】    99,選上易,638
【裁判日期】    990713
【裁判案由】    妨害投票
【裁判全文】
臺灣高等法院臺中分院刑事判決       99年度選上易字第638號
上  訴  人
即  被  告  戊○
上  訴  人
即  被  告  丁○○○
上  訴  人
即  被  告  乙○○
上  訴  人
即  被  告  己○○○
上  訴  人
即  被  告  壬○○
上  訴  人
即  被  告  丙○○○
上  訴  人
即  被  告  辛○○
前列七人共同
選任辯護人  薛宇婷律師
            楊俊樂律師
上列上訴人因妨害投票案件，不服臺灣彰化地方法院99年度選易
字第1號中華民國99年3月25日第一審判決（起訴案號：臺灣彰化
地方法院檢察署98年度選偵字第240、241號），提起上訴，本院
判決如下：
    主  文
原判決關於丁○○○、己○○○、丙○○○、戊○、乙○○、壬○○、辛○○部分撤銷。
丁○○○、己○○○、丙○○○、戊○、乙○○、壬○○、辛○○均無罪。
    理  由
壹、證據能力方面：
  一按被告以外之人於偵查中向檢察官所為陳述，除顯有不可信
    之情況者外，得為證據，刑事訴訟法159條之1第2項定有明
    文。蓋因檢察官與法官同為司法官署，且檢察官代表國家偵
    查犯罪，依法有訊問被告、證人及鑑定人之權力，且須對被
    告有利、不利之情形均應注意，況徵諸實務運作，檢察官實
    施刑事偵查程序，亦能恪遵法定程序之要求，不致有違法取
    證情事且可信度極高，是被告以外之人前於偵查中已具結而
    為證述，除反對該項供述得具有證據能力之一方，已釋明「
    顯有不可信之情況」之理由外，不宜以該證人未能於審判中
    接受他造之反對詰問為由，即遽指該證人於偵查中之陳述不
    具證據能力，方符前揭法條之立法意旨。查本案證人即共犯
    庚○○民國98年12月18日偵訊時，於檢察官提供之鄉民名冊
    上勾述其買票對象並以阿拉伯數字記載其買票數，核係證人
    庚○○於該次偵訊所為之書面陳述，合先敘明。此部分陳述
    與其於該次偵訊中所為言詞陳述，及其於同年月16日偵訊中
    所為言詞陳述，均經具結，以擔保其真實性。而核上開偵訊
    證述內容與其於原審經詰問所結證內容大致相符，且證人庚○○於本院審理中到庭證稱伊於上開偵訊中所言實在，且均
    係基於自由意識而為陳述，伊勾選檢察官提示之名冊，也是
    基於自由意識為之，沒有被檢察官誘導等語（見本院卷第13
    2頁背面、第133頁），堪認證人庚○○於偵訊中所為上開證
    述並無顯不可信之情況。被告之選任辯護人辯稱98年12月16
    日檢察官以解除羈押等利誘方法進行訊問，同年月18日檢察
    官以誘導方式使證人庚○○勾選名冊，且未告以得拒絕作證
    云云，並提出偵訊光碟譯文為佐，然查98年12月16日偵訊光
    碟譯文內容，尚無可見檢察官以解除羈押利誘證人庚○○為
    供述，而同年月18日偵訊光碟譯文中亦無從窺見檢察官暗示
    或誘導證人庚○○勾選被告等為其買票對象等情，況檢察官
    所提出之鄉民名冊列印眾多鄉民，自僅能由庚○○自由勾述
    之，參酌證人庚○○於本院之上開證述，益徵庚○○勾選上
    開名冊非在檢察官誘導下為之。至於該次偵訊檢察官亦依法
    告以得拒絕證言，此有該次偵訊筆錄可稽（98選偵117卷第
    112、113頁），是被告之選任辯護人所辯並非可採。依上揭
    規定，證人庚○○之上開偵訊證言應認有證據能力。被告之
    選任辯護人聲請勘驗上開偵訊光碟，核無必要，附此敘明。
  二同案被告癸○○所製作之選民名冊，既非供述證據，故無傳
    聞法則之適用。然該名冊既與本案有關連性，自應認有證據
    能力。被告之選任辯護人亦否認該文書之證據能力，尚不可
    取。
貳、實體方面：
  一公訴意旨略以：被告丁○○○、己○○○、丙○○○、戊○
    、乙○○、壬○○及辛○○等人，均為彰化縣福興鄉番婆村
    村民，於民國98年12月5日所舉行之第16屆彰化縣福興鄉鄉
    長選舉中，均為有投票權之人，均明知不得收受賄賂而許以
    為投票權一定之行使，竟於98年12月3日上午8時許起，迄至
    同日下午7、8時止，各在其位於彰化縣福興鄉番婆村住處，
    於庚○○以每票新臺幣（下同）1千元之代價，要求渠等與
    戶內具有投票權之家人，於98年12月5日投票日，投票支持
    福興鄉鄉長候選人粘禮淞，而交付行賄款項時，允為收受（
    詳如附表）。嗣庚○○及其上游樁腳於98年12月3日為警循
    線查獲。因認被告丁○○○等人均涉犯刑法第143條第1項投
    票受賄罪嫌云云。
  二按犯罪事實應依證據認定之，無證據不得認定犯罪事實，刑
    事訴訟法第154條第2項定有明文。刑事訴訟法上所謂認定犯
    罪事實之證據，係指足以證明被告確有犯罪行為之積極證據
    而言，該項證據必須適合於被告犯罪事實之認定，始得採為
    斷罪之資料；而檢察官就被告犯罪事實，應負舉證責任，並
    指出證明之方法，刑事訴訟法第161條第1項定有明文。因此
    ，檢察官對於起訴之犯罪事實，應負提出證據及說服之實質
    舉證責任。倘其所提出之證據，不足為被告有罪之積極證明
    ，或其指出證明之方法，無從說服法院以形成被告有罪之心
    證，基於無罪推定之原則，自應為被告無罪之諭知；又被告
    或共犯之自白，不得作為有罪判決之唯一證據，仍應調查其
    他必要之證據，以察其是否與事實相符，刑事訴訟法第156
    條第2項定有明文。其立法目的乃欲以補強證據擔保自白之
    真實性；亦即以補強證據之存在，藉之限制自白在證據上之
    價值。而所謂補強證據，則指除該自白本身外，其他足資以
    證明自白之犯罪事實確具有相當程度真實性之證據而言。雖
    其所補強者，非以事實之全部為必要，但亦須因補強證據與
    自白之相互利用，而足使犯罪事實獲得確信者，始足當之。
    又刑事審判上之共同被告，係為訴訟經濟等原因，由檢察官
    或自訴人合併或追加起訴，或由法院合併審判所形成，其間
    各別被告及犯罪事實仍獨立存在。若共同被告具有共犯關係
    者，雖其證據資料大體上具有共通性，共犯所為不利於己之
    陳述，固得採為其他共犯犯罪之證據，然為保障其他共犯之
    利益，該共犯所為不利於己之陳述，除須無瑕疵可指外，且
    仍應調查其他必要之證據，以察其是否與事實相符，不得專
    憑該項陳述作為其他共犯犯罪事實之認定，即尚須以補強證
    據予以佐證，不可攏統為同一之觀察；且共同被告間若具有
    對向性之關係，為避免嫁禍他人而虛偽陳述，尤應有足以令
    人確信其陳述為真實之補強證據，始能據以為論罪之依據，
    最高法院69年度台上字第4913號判例、95年度台上字第2828
    號判決、96年度台上字第901號判決可資參照。
  三公訴人認被告丁○○○、己○○○、丙○○○、戊○、乙○○、壬○○及辛○○等人均涉犯刑法第143條第1項投票受賄
    罪嫌，無非以證人庚○○之證述及被告等於偵訊所為渠等與
    庚○○間並無任何仇恨之供述為據。訊據上訴人即被告（以
    下仍稱被告）丁○○○、己○○○、丙○○○、戊○、乙○○、壬○○及辛○○均矢口否認有何投票受賄犯行，並皆辯
    稱：未曾收受庚○○交付之賄款云云。經查，
  (一)證人庚○○固於偵訊、原審證稱伊於附表所示時地分別向上
    開被告交付賄款買票等情，並於偵訊中勾選名冊。惟學理上
    ，投票行賄者與投票受賄者係必要共犯中之對向犯，是依證
    人庚○○之供述，堪認其為本案之對向共犯，則其所為不利
    己之陳述，仍須有補強證據佐證為真實可信，始得據以認定
    本案被告犯罪。
  (二)被告等固於偵訊供稱渠等與庚○○並無任何仇恨等語。惟此
    與被告等是否有投票受賄之犯罪事實並無何關聯性，自難逕
    據以為證人庚○○上開證述之補強證據。
  (三)另原審卷內之選舉人名冊亦僅能證明被告等為上開選舉之有
    投票權人之事實，然與被告等是否有投票受賄行為亦無何關
    聯性，故亦難據為證人庚○○上開證言之補強證據。
  (四)證人庚○○所涉投票行賄犯行，固經原審法院以98選訴10號
    刑事判決判處罪刑確定在案，此有該判決影本附卷可稽。惟
    共犯縱先經判決確定，並於判決確定後以證人之身分到庭陳
    述，惟其陳述內容即使與先前所述內容相符，仍不啻其先所
    為自白內容之延續，並非因該共犯業經判決確定，即可認其
    在後之陳述當然具有較強之證明力，而無須藉由補強證據以
    擔保其陳述之真實性，有最高法院97年度台上字第1011號判
    決可資參照。是上開判決尚不足為證人庚○○之證言之補強
    證據。
  四綜上所述，公訴人所舉證據方法尚不足以認定被告等有何投
    票受賄犯行，是被告等否認罪行，非無可採。此外，復查無
    其他積極證據可資證明被告等確有公訴人所指之投票受賄犯
    行，基於「無罪推定」原則，自應諭知被告等無罪之判決。
    原審未予詳查，僅憑證人庚○○之證詞及卷內選舉人名冊，
    遽認被告等有公訴人所指投票受賄犯行，而予論罪科刑，顯
    有未當。被告等上訴，指摘原判決關於此部分不當，為有理
    由，自應由本院將原判決關於此部分撤銷，另諭知如主文第
    二項所示。
據上論結，應依刑事訴訟法第369條第1項前段、第364條、第301
條第1項，判決如主文。
本案經檢察官甲○○到庭執行職務。
中    華    民    國    99    年    7     月    13    日
            刑事第四庭    審判長法  官  洪  耀  宗
                                法  官  劉  登  俊
                                法  官  許  文  碩
以上正本證明與原本無異。
不得上訴。
                                書記官  郭  蕙  瑜
中    華    民    國    99    年    7     月    13    日

司法院資訊處製作；財團法人民間司法改革基金會備份。
